臺灣板橋地方法院交通事件裁定　　　　96年度交聲字第889號
原處分機關　交通部公路總局臺北區監理所
異　議　人
即受處分人　甲○○原名景凡瑜.
上列異議人因違反道路交通管理處罰條例案件，對於交通部公路
總局臺北區監理所中華民國96年5月31日所為之處分（原處分案
號：北監自裁字裁40－Z00000000號）聲明異議，本院裁定如下
：
    主  文
異議駁回。
    理  由
一、異議意旨略以：（一）依據道路交通管理處條例第7 條之2
    之立法意旨暨同條例第33條第1 項第4 款，業已將「未依規
    定變換車道」之違規項目，明文規定，非屬得逕行舉發之項
    目，是以本件舉發，程序上已屬重大違法瑕疵。（二）道路
    交通管理處罰條例第60條第1 項第1 款之事實，與同條例第
    7 條之2 事實上，不可能同時併存。（三）道路交通管理處
    罰條例乃屬秩序罰，立法目的為「確保交通安全」。退一步
    言，縱認異議人有「未依規定變換車道」之事實行為發生；
    亦屬「刑法」律定之「緊急避難行為」，是屬「阻確違法」
    事由；且符合道路交通管理處罰條例第1 條之立法目的「確
    保交通安全」等由不服原處分聲明異議，請求撤銷原處分，
    裁定免罰云云。
二、按「汽車行駛於高速公路、快速公路或設站管制之道路，不
    遵使用限制、禁止、行車管制及管理事項之管制規則而未依
    規定變換車道，處汽車駕駛人新臺幣三千元以上六千元以下
    罰鍰」、「汽車駕駛人，駕駛汽車有違反本條例之行為，經
    交通勤務警察或依法令執行交通稽查任務人員制止時，不聽
    制止或拒絕停車接受稽查而逃逸者，除按各該條規定處罰外
    ，處新臺幣三千元以上六千元以下罰鍰」、「汽車駕駛人有
    左列各款所列條款之一者，除依原條款處罰鍰外，並予記點
    ：一、有第三十三條第一項、第二項、第三十八條第一項、
    第四十條、第四十五條、第四十七條第一款至第三款、第四
    十八條、第四十九條或第六十條第一項、第二項第一款、第
    二款情形之一者，各記違規點數一點。三、有第四十三條、
    第五十三條或第五十四條情形之一者，各記違規點數三點」
    ，道路交通管理處罰條例第33條第1項第4款、第60條第1項
    、第63條第1項第1、3款定有明文。
三、經查：
（一）依道路交通管理處罰條例第7 條之2 第1 項之規定：「汽
      車駕駛人之行為有下列情形之一，當場不能或不宜攔截製
      單舉發者，得對汽車所有人逕行舉發處罰：(1)闖紅燈或平
      交道；(2)搶越行人穿越道，(3)違規停車而駕駛人不在場；
      (4)不服指揮稽查而逃逸，或聞消防車、救護車、警備車、
      工程救險車之警號不立即避讓；(5)違規停車或搶越行人穿
      越道，經各級學校交通服務隊現場導護人員簽證檢舉；(6)
      其他違規行為經以科學儀器取得證據資料者」，立法者之
      所以賦予員警事後逕行舉發之權，係因考量此等道路違規
      行為，其發生往往係在瞬間，抑或係於交通稽查人員執行
      勤務時所恰巧目睹之違規情事，且如有事實上不能當場攔
      截，或依照比例原則不宜當場攔截製單舉發時，為達有效
      維護交通秩序及保障交通安全之行政目的，當須特別立法
      賦予交通稽查人員得於事後逕行製單舉發之權限。惟倘汽
      車駕駛人在同一時地，同時或先後發生有同條第1 項第4
      款所列「不服指揮稽查而逃避」情形，以及非該條所列得
      逕行舉發之事由者，雖相伴而生之其他違規事實，本來僅
      限於當場舉發，然因同時伴隨該「不服指揮稽查而逃避」
      之情形，為免變相鼓勵汽車駕駛人於違規後，儘量嘗試以
      逃逸之方式，達到規避應當場舉發之違規行為，造成交通
      秩序之不安，自應肯認其為同條例第7-2 條第1 項第4 款
      之效力所及，而不應割裂處理。從而，應認員警對此伴隨
      而生之違規事實亦享有事後逕行製單舉發之權限。本件舉
      發員警認異議人之違規事由為「行駛高速公路未依規定變
      換車道」及「拒絕接受稽查而逃逸」，其「拒絕接受稽查
      而逃逸」之行為符合上開法條第4 款之規定，自得對異議
      人逕行舉發；而「行駛高速公路未依規定變換車道」之行
      為，雖不符合上開法條各款所規定之內容，惟異議人既同
      時違反上開第4 款「不服稽查而逃逸」之規定，則應認異
      議人其他違規行為即與「不服稽查而逃逸」之行為相結合
      ，而得併予逕行舉發。異議人於96年4 月7 日13 時10 分
      許，在國道三號南向景美隧道內因未依規定變換車道，為
      執勤員警攔停後，拒絕出示證件，辯稱係緊急避難行為，
      與執勤員警僵持不下，不符稽查取締而逃逸等情，業據卷
      附內政部警政署國道公路警察局第九警察隊96年5 月25日
      公警九交字第0960970775號函敘明，異議人有拒絕停車接
      受稽查而逃逸之違規事實，已堪認定。從而，異議人認員
      警舉發本件，程序上有重大違法瑕疵乙節，要無可採。
（二）按行政罰法第13條參照刑法第24條第1 項，定有「因避免
      自己或他人生命、身體、自由、名譽或財產之緊急危難而
      出於不得已之行為，不予處罰。但避難行為過當者，得減
      輕或免除其處罰。」之緊急避難阻卻違法規定，惟查，該
      法定阻卻違法事由之要件，其一為緊急危難狀態之存在，
      其二為實行緊急避難行為在客觀上必須係不得已者，而其
      主觀上必須出於救助之意思。是該條文「出於不得已之行
      為」，必須通過比例原則之檢驗，亦即其避難行為之目的
      適當、行為之方式應屬唯一且必要，且應選擇造成損害最
      小之方式為之。異議人未能舉證證明其「未依規定變換車
      道」之違規行為當時，究竟發生何等緊急危難狀態、客觀
      上有何不得已須為該違規行為之情狀，而可該當上開緊急
      避難之要件，其空言主張，並無可採。
四、綜上所述，本件異議人違規事證明確，原處分機關據以援引
    道路交通管理處罰條例第33條第1項第4款、第60條第1項規
    定，分別裁處罰鍰3,000元，並均依同條例第63條第1項第1
    款規定記違規點數1點，於法要無不合，量罰亦稱妥適，本
    件異議為無理由，應予駁回。
據上論斷，應依道路交通案件處理辦法第18條前段，裁定如主文
。
中　　華　　民　　國　　96　　年　　8 　　月　　27　　日
                  交通法庭法  官  歐陽漢菁
此正本與原本無異。
如不服本裁定應於送達後五日內向本院提出抗告狀。
                          書記官  李崇文
中　　華　　民　　國　　96　　年　　8 　　月　　30　　日
